【裁判字號】    90,台上,6732
【裁判日期】    901101
【裁判案由】    違反期貨交易法
【裁判全文】
最高法院刑事判決                                九十年度台上字第六七三二號
    上  訴  人  丙○○
    選任辯護人  余西鈞律師
    上  訴  人  乙○○
                甲○○
右上訴人等因違反期貨交易法案件，不服台灣高等法院中華民國八十九年十一月二十
二日第二審判決（八十九年度上訴字第二七七號，起訴案號：台灣桃園地方法院檢察
署八十七年度偵字第二○五九號、第五二一三號），提起上訴，本院判決如左：
    主  文
原判決撤銷，發回台灣高等法院。
    理  由
本件原判決認定上訴人丙○○係設於台北市○○○路○段九十七號三十五樓「謝氏投
資顧問有限公司」（下稱台北謝氏公司）之負責人，明知該公司登記之營業項目並不
包括經營期貨經理事業、期貨顧問事業，且知外幣保證金交易係屬期貨交易法第三條
第一項第四款之槓桿保證金契約，為期貨交易之一種，除有期貨交易法第三條第二項
公告豁免之情形外，均應受期貨交易法之規範；如以接受委託書收取佣金或手續費等
方式代他人操作外幣保證金交易者，係屬經營期貨經理事業；如以提供場所、設備及
相關外匯資訊或建議分析意見等，供客戶自行下單交易者，係屬經營期貨顧問事業。
竟未經財政部證券暨期貨管理委員會之許可，並發給許可證照，即基於概括犯意，先
以香港謝氏金融集團旗下子公司之名義，在台灣招攬客戶，繼以澳門謝氏投資集團有
限公司（下稱澳門謝氏公司）之名義與客戶簽約，約定客戶在交易商之澳門謝氏公司
開設帳戶從事外幣保證金交易前，應先於澳門謝氏公司所指定之香港匯豐銀行帳戶內
存入最低保證金美金一萬元以上，方可在保證金二十倍之金額範圍內，以電話下單給
澳門謝氏公司，再由澳門謝氏公司依客戶指示在不同市場執行現貨外匯交易，台北謝
氏公司則提供場地、設備、諮詢及顧問；或由客戶直接委託丙○○所僱用之營業員代
為下單操作，或二者搭配操作。約定每買賣一口，由澳門謝氏公司收取百分之四佣金
，台北謝氏公司則按每口抽取千分之八佣金，非法經營以接受委託書收取佣金或手續
費等方式代他人下單操作外幣保證金交易之期貨經理業務，及以提供場所、電腦設備
、商情資訊、相關外匯資訊或建議分析意見，供客戶自行下單交易之期貨顧問事業，
而經營公司登記範圍以外之業務。並自民國八十六年五月三十日起，至八十九年二月
七日止，分別在台北市及桃園縣僱用上訴人甲○○（受僱期間自八十六年四、五月間
起約二個星期）、乙○○，及吳淑瓊（由第一審通緝中）、葉思雯、陳冠佑、楊佩埩
、蕭雅慧（後四人均未經起訴），又自八十九年二月八日起分別僱用張芷菱、陳金萬
、姜國芬及謝素娟等人（均未經起訴），共同違法經營外幣保證金交易之期貨經理及
顧問業務。又丙○○自八十八年五月三日起至八十九年四月六日止，在新竹市以豐匯
行金融資訊中心之名義，僱用楊朝健等十餘人（未起訴）共同違法經營上開外幣保證
金交易之期貨經理及顧問業務等情。因而撤銷第一審之判決，改判論處上訴人等共同
連續未經許可擅自經營期貨經理事業、顧問事業罪刑，固非無見。
惟查：(一)、原判決認丙○○自八十六年五月三十日起，至八十九年二月七日止，在台
北市○○○路○段九十七號三十五樓僱用甲○○，共同違法經營期貨經理及顧問事業
，又記載甲○○之受僱期間為「自八十六年四、五月間起約二個星期」（見原判決第
四頁末四行），其就丙○○僱用甲○○之時間認定前後歧異，已難謂無矛盾。又期貨
交易法於八十六年三月四日經立法院三讀通過後，雖經總統於同月二十六日公布，但
行政院係於同年四月三十日以台八十六財字第一六九八三號令發布於八十六年六月一
日施行，而原判決認甲○○「受僱期間自八十六年四、五月間起約二個星期」，及甲
○○於第一審供稱：「八十六年五月初任職，只任職一至二個星期」（見一審卷一第
二四頁），如果無訛，則八十六年六月一日期貨交易法施行後，甲○○已經離職，至
其於任職期間內與丙○○共同參與台北謝氏公司之期貨經理及顧問事業，既係於期貨
交易法施行前所為，即不能以違反期貨交易法之罪責相繩。原判決遽認自八十六年四
、五月間起受僱約二星期之甲○○，係與丙○○共同連續未經許可擅自經營期貨經理
事業及顧問事業云云，顯有理由矛盾之違法。(二)、原判決以丙○○係台北謝氏公司負
責人，分別與甲○○、乙○○、吳淑瓊及未經起訴之葉思雯、陳冠佑、楊佩埩、蕭雅
慧、張芷菱、陳金萬、姜國芬、謝素娟等人共同違法經營替客戶操作外幣保證金交易
或提供分析、建議、指導等意見，供客戶自行下單與澳門謝氏公司進行外幣保證金交
易之期貨經理及顧問業務，認上訴人等均觸犯期貨交易法第一百十二條第五款及公司
法第十五條第三項、第一項之罪，二罪間有方法結果之牽連關係，應從一重之違反期
貨交易法第一百十二條第五款之罪名處斷云云。惟上訴人等違法共同經營期貨經理事
業及顧問事業之行為，即係違反公司法所定公司不得經營登記範圍以外業務之行為，
顯係以一行為而觸犯二罪名，為刑法第五十五條前段之想像競合犯，原判決認係牽連
犯，其法律見解，自欠允洽。上訴意旨指摘原判決不當，非無理由，應認有發回更審
之原因。至違反公司法部分，因與違反期貨交易法部分有裁判上一罪關係，基於審判
不可分原則，應併予發回。
據上論結，應依刑事訴訟法第三百九十七條、第四百零一條，判決如主文。
中      華      民      國     九十     年     十一     月      一      日
                              最高法院刑事第十庭
                                  審判長法官  陳  正  庸
                                        法官  韓  金  秀
                                        法官  吳  信  銘
                                        法官  徐  文  亮
                                        法官  劉  介  民
      右正本證明與原本無異
                                              書  記  官
中      華      民      國     九十     年     十一     月      七      日
                                                                       Ａ


司法院資訊處製作；財團法人民間司法改革基金會備份。
